臺灣彰化地方法院刑事判決　　　　　　　 96年度易字第695號
公　訴　人　臺灣彰化地方法院檢察署檢察官
被　　　告　甲○○
選任辯護人　許錫津律師
被　　　告　乙○○
選任辯護人　張志隆律師
上列被告等因詐欺案件，經檢察官提起公訴（95年度偵字第
11357 號、96年度偵字第2431號），本院判決如下：
    主  文
甲○○、乙○○共同犯詐欺取財未遂罪，各處有期徒刑壹年，均
減為有期徒刑陸月，如易科罰金，均以新臺幣壹仟元折算壹日。
    事  實
一、(一)甲○○為臺灣彰化地方法院檢察署觀護人，負責觀護假釋
    受刑人。乙○○前曾因違反肅清煙毒條例案件，經臺灣高等
    法院於民國（下同）85年4月16日以85年度上訴字第334號判
    決，處有期徒刑10年、5年2月，並定應執行刑14年，85年5
    月31日入監執行，甫於92年11月10日縮短刑期假釋並付保護
    管束，由甲○○負責擔任乙○○之觀護人，二人因而熟識，
    乙○○應至101年8月16日始假釋期滿。
    (二)緣乙○○弟弟的朋友戊○○，於95年7月上旬，因違反銀
    行法案件，由法務部調查局彰化縣調查站（下稱彰化縣調查
    站）調查中，其因亟欲瞭解相關法律責任，遂透過乙○○引
    介甲○○。95年7月16日下午，乙○○在彰化縣員林鎮「特
    力屋」賣場旁之咖啡座，邀約戊○○及甲○○見面，戊○○
    當面向甲○○請教，甲○○表示自己司法界關係良好，遂當
    場打電話聯繫彰化縣調查站調查員「邱錫坤」，請彰化縣調
    查站人員於詢問戊○○時多加善待，以此取信戊○○。95年
    7 月19日戊○○至彰化縣調查站應詢離去後，乙○○又主動
    致電關心詢問，並向戊○○表示因已事先拜託調查站人員，
    所以彰化縣調查站人員才未加斥責。95年8月上旬某日，戊○○再次收受彰化縣調查站之95年8月10日約談通知書，戊○○即求助乙○○，由乙○○安排95年8月9日下午，在彰化
    縣員林鎮「風尚人文咖啡館」見面，甲○○答應幫忙，並再
    度致電邱錫坤，請其幫忙招呼戊○○，至此戊○○已完全信
    賴乙○○、甲○○二人。
    (三)乙○○、甲○○見戊○○識淺可欺，面對官司徬徨無助，
    遂共同基於意圖為自己不法所有之犯意聯絡，明知並未設宴
    招待彰化縣調查站人員，亦無行賄彰化縣調查站人員之計劃
    ，卻推由乙○○先於95年8月23日下午4點多，邀戊○○前往
    彰化縣員林鎮「大潤發」賣場美食街，戊○○偕同弟弟丁○○一同前來，乙○○向戊○○出示乙紙載有臺中市金錢豹酒
    店、日本料理、及餐廳飲宴等3筆消費合計新台幣（下同）6
    萬6000元之便條紙，向戊○○佯稱：該6萬6000元係甲○○
    為其案件招待彰化縣調查站人員之花費，另外要再支付6 萬
    6000元紅包（即交給甲○○並部分答謝彰化縣調查站人員之
    意）云云，以此方法施行詐術。戊○○半信半疑，但為求慎
    重，遂要求再與甲○○當面確認。乙○○、甲○○則於當天
    （95年8月23日）晚上7時許，約戊○○在彰化縣員林鎮○○
    路上的「農莊餐廳」見面，戊○○由配偶庚○○及其胞弟丁○○陪同出面，丁○○及戊○○問甲○○上述6萬6000元花
    費及6萬6000元紅包一事，甲○○心生顧忌，改口說所有花
    費由甲○○自己承擔，紅包一事暫勿送出，只要求戊○○準
    備上等品質3盒2斤裝之茶葉由其轉送彰化縣調查站人員，戊○○則未置可否，總計乙○○、甲○○涉嫌詐欺未遂金額計
    13萬2000元。
二、案經彰化縣調查站報告臺灣彰化地方法院檢察署檢察官偵查起
    訴。
    理  由
一、認定事實之證據及理由：
  (一)被告甲○○於警詢、偵查、審理中，對上述：自己與乙○○
    之關係，自己在彰化縣員林鎮特力屋賣場旁之咖啡座、風尚
    人文咖啡館、農莊餐廳三度與戊○○見面，並撥打電話給邱
    錫坤調查員等事實均坦白承認，但否認有何詐欺犯行，被告
    甲○○於本院審理中辯稱：我確實為了調查戊○○官司案件
    ，請「己○○」「（俊昌）丙○○」等人吃飯喝酒，花了5
    、6 萬元，我只是告知乙○○有此費用，並沒有要求他向戊○○索討費用或要求紅包云云。
  (二)被告乙○○於警詢、偵查、審理中，對上述：自己與甲○○
    、戊○○之關係，自己在彰化縣員林鎮特力屋賣場旁之咖啡
    座、風尚人文咖啡館、大潤發美食街、農莊餐廳四度與戊○○見面，自己在大潤發美食街向戊○○、丁○○出示紙條，
    載明喝酒吃飯等6萬6000元花費，並向戊○○要求另包6萬60
    00元紅包等事實，均坦白承認，但否認有何詐欺犯行。被告
    乙○○於本院審理中辯稱：甲○○打電話給邱錫坤時，戊○○在旁邊對我說如果有任何花費，要告訴她，我依照戊○○
    的意思，打電話問甲○○，甲○○才說有吃飯喝酒6萬6000
    元花費，我就據實轉告戊○○，並表示要包6萬6000元的社
    會禮數，並無不法云云。
  (三)按最高法院46年台上字第260號判例意旨：「刑法第339條
    第1項詐欺罪之成立，以意圖為自己或第三人不法所有，以
    詐術使人將本人或第三人之物交付為要件。所謂以詐術使人
    交付，必須被詐欺人因其詐術而陷於錯誤，【若其所用方法
    ，不能認為詐術】，亦不致使人陷於錯誤，即不構成該罪。
    」。又最高法院24年上字第4515號判例意旨：「刑法第
    339條第1項所謂之詐術，並不以欺罔為限，即利用人之錯誤
    而使其為財物之交付，亦不得謂非詐欺。」。又最高法院
    90年度台上字第7781號判決意旨：「刑法第339條之詐欺罪
    .. 其成立固均以行為人有施用詐術之行為為必要，... 又
    是否為詐術行為，是否已手於詐術行為，應從相關行為整
    體觀察，至有無實際獲取財物或不正利益，係既、未遂問題
    ，與是否成立詐欺罪無涉」。綜合上述實務見解，「詐術」
    係依照社會通念，足以欺罔他人使之陷於錯誤之手段，或足
    以利用他人錯誤無知而交付財物之手段，才可稱為「詐術」
    。反之，若依照社會通念，此一手段絕無可能使人陷於錯誤
    ，即不構成「詐術」。又被害人是否陷於錯誤，乃被害人之
    主觀情狀，也是施行詐術之結果，若因此支付財物則為詐欺
    既遂，若未支付財物則為詐欺未遂。故實務界先進褚劍鴻先
    生亦認為「詐欺之著手，應以實施使人陷於錯誤之欺罔行為
    為著手，與被害人是否陷於錯誤及交付財物無關。」（褚劍
    鴻著『刑法分則釋論（下冊）』P.1232）
  (四)被告二人確有施行詐術：
  1.下列證人戊○○、丁○○於偵訊中結證之內容，無顯不可信
    之情況，依刑事訴訟法第159條之1第2項規定，得為證據使
    用。證人邱錫坤於調查站訊問時所述內容，被告二人及辯護
    人於準備程序中，均同意邱錫坤於調查站陳述作為證據，依
    刑事訴訟法第159條之5第1項規定，亦具有證據能力，
  2.證人戊○○95年11月7日檢察官偵訊中結證稱（95他字1863
    號卷P.42）：「.. 接受縣調查站的約談之後，我出來縣調
    查站之後，乙○○當天下午四點多又打電話給我，他說電話
    中不方便說，要我出來當面說，我們就約在員林的大潤發一
    樓的美食廣場，我弟弟也有在場.. 【乙○○就跟我們說，
    要包一包紅包6萬6千元給調查站】，因為他們幫我們的忙，
    另外一張是白色紙條上面寫金錢豹消費，日本料理，另外一
    個看不清楚，三個加起來就是6萬6千元，乙○○要我支付這
    筆錢，我就不理會，【我並沒有當面說不要，但是乙○○有
    跟我弟弟講，怎麼會這麼不懂社會經驗，我問乙○○說，這
    飯局你有沒有去，他說他沒有去，但這些錢是為了講你的案
    子，所以他也沒有去。（當時你不置可否心裡不高興？）是
    ，因為我覺得他們事先沒有跟我講，我以為他們是純粹幫我
    的忙，怎麼事後再跟我要這筆錢，但我當時並沒有講出來，
    我只是心裡這樣想。】... 我是在8月23日在大潤發的時候
    ，有問乙○○說，他地檢署的朋友叫什麼名字，他有跟我講
    叫甲○○，我知道後，就打電話到地檢署問有沒有甲○○這
    個人，確實也是有這個人，轉電話的人說有，要幫我轉，我
    就馬上把電話掛斷。因為我已經確認有這個人。...8 月23
    日去大潤發的那一天晚上，我們就約在農莊餐廳用餐，席間
    有乙○○夫婦，我們夫妻二個，我弟弟及地檢署甲○○。」
    等語。而且縣調查站調查員邱錫坤，從未接受被告甲○○任
    何飲宴招待，有邱錫坤偵訊筆錄可證，被告二人也嚴詞否認
    有行賄調查站人員之計畫，因此被告乙○○所說6萬6千元喝
    花酒招待、6萬6千元紅包一事，即屬不實，構成「詐術」。
    依據上述證詞，被告乙○○開口要13萬2000元時，戊○○對
    此費用感覺不高興，但有幾分猶豫，先前雖見過甲○○本人
    ，但不知情姓名，經親自打電話到檢察署確認有「甲○○」
    此人，才邀約晚上再談。戊○○在大潤發質問乙○○有沒去
    紙條上的金錢豹、日本料理，乃是懷疑喝花酒吃飯所招待的
    對象是否確為縣調查站人員？6萬6千元是否已經花在刀口上
    ？可知戊○○當時並未識破這是詐術，僅是半信半疑，確定
    有「甲○○」之人要索討13萬2000元後，為求慎重，才會邀
    約甲○○親自見面。
  3.戊○○於本院審理中結證稱：「（辯護人問：乙○○跟你及
    你弟弟在大潤發見面，乙○○有對你講什麼話？）他有拿一
    張便條紙給我。.. 他說為了我的案子，有請朋友去餐廳消
    費，去餐廳、酒店花費總共加起來約5、6萬元。... （辯護
    人問：你有當場表示說這部分你要負擔？）我想說他幫我的
    忙，這負擔應該是要由我負擔，我沒有說要付錢，我只有問
    他【按：乙○○】，他有沒有去。.. 他說他沒有去，要問
    他朋友甲○○才清楚。（辯護人問：包紅包的問題有無寫在
    便條紙上？）口頭上這樣講，並沒有寫在便條紙上。他說這
    是社會事，要不要包你自己決定。... （辯護人問：為何提
    到這個價錢？）他說這樣比較好看，但是否包紅包，由我決
    定。.... （辯護人問：當天晚上妳們吃飯時，有無就當初
    乙○○提示給你的便條紙，向甲○○詢問？）我不記得，好
    像是我弟弟，還是我們二人都有問，但我不確定。（當時甲○○如何回答？）他【按：甲○○】說他是和他朋友去吃飯
    ，順便提到我，他有說公務人員不能收紅包，否則加重刑期
    。【（辯護人問：當天晚上吃飯時，甲○○有無提到彰化縣
    調查站願意收，你的案件很快就可以結束，這樣意思的話？
    ）沒有，可是我記得他有說人家有收，我的案件很快就結束
    ，如果沒有收，我的案子會加重。】..... （這紅包何時包
    出來？）沒有。... （為何你先前在調查站及檢察官訊問時
    稱：紅包是要包給調查站？）... 我在調查站及檢察官那邊
    確實有這樣講。... （檢察官問：請審判長提示偵查卷1863
    號第40頁，我現在只認識你，我也怕，你下午說十幾萬嚇死
    人，有無花我也不知道...，與剛才陳述不一，有何意見？
    ）【當天晚上是要問甲○○清楚，這個錢到底要不要包，包
    給調查站的「小邱」。】... （受命法官問：十幾萬元，是
    乙○○告訴妳的？）我看到便條紙總共加起來約十幾萬元，
    乙○○口頭上告訴我紅包5、6萬元。... 」等語，可以得知
    ：
  被告乙○○在大潤發向戊○○出示紙條時，表示花費5、6萬
    元之外，確實有要求戊○○要包6萬6000元之「禮數」紅包
    。在戊○○的認知中，紅包是要包給縣調查站人員，所以到
    了農莊餐廳，戊○○還不斷追問是否送了紅包，案件會很快
    結束。
  由戊○○安排農莊餐廳聚會一事實，表示至少已經某一程度
    相信乙○○在大潤發時所言內容。而當晚在農莊餐廳時，戊○○及丁○○均向甲○○追問是否要送紅包一事，甲○○見
    戊○○有家人陪同，大庭廣眾下，沒有收受紅包，但說送紅
    包結果大好大壞，可能是案件趕快結束或刑期加重，最後推
    說暫勿送出紅包。
  至於戊○○在本院審理中曾證稱：「（檢察官問：你相信便
    條紙上的內容？）不相信，他只是這樣寫一寫而已。」，此
    一證述應係事後接受檢調偵訊，得知乙○○遭起訴，一切都
    是詐術，不再相信乙○○說詞之意，非指當初在大潤發乙○○提示紙條時不相信之意思。
  4.證人丁○○95年11月16日檢察官偵訊中結證（95年他字1863
    號卷P.108）：「.. 在大潤發的美食街，當時有我姐及乙○○在場。（乙○○拿出一張便條紙上面記載何東西？）吃飯
    及去酒店的費用，上面只有寫餐廳的費用，還有酒店的費用
    。（乙○○如何講述這張便條紙上面的費用？）他委託地檢
    署的人處理我姐姐案件，所費的費用都登記在上面。（便條
    紙上面記載紅包的費用多少？）金額我不清楚，便條紙上面
    沒有寫紅包，但口頭上有講。（紅包的用途？）假如事情有
    辦的話，就要答謝對方。【（對方是指誰？）乙○○當時並
    沒有說誰，只有講地檢署的朋友。（是指地檢署的朋友要，
    還是要由地檢署的朋友拿去給別人？）當時乙○○並沒有強
    調，乙○○也不曉得什麼狀況。】... 紅包是後來才說的，
    並沒有寫在便條紙上。（95年8月23日晚上在農莊餐廳吃飯
    ，是否有談到你姊姊銀行法的案子？）有，是我詢問甲○○
    ，因為我剛好坐到他的旁邊。（是何人提到需要一些花費？
    ）沒有強調花費，我們只是要問便條紙上面的內容、款項，
    甲○○說，那是他跟乙○○開玩笑的。」等語。與證人戊○○供述大致相符，甲○○在農莊餐廳時被追問紅包一事，心
    生顧忌，推說是開玩笑的。
  5.證人丁○○於本院審理中證稱：「我是因為我姐姐銀行法的
    案件，在大潤發認識乙○○，甲○○是我們去吃飯時才認識
    的。（辯護人問：與乙○○在大潤發見面當天談論什麼？）
    因我姐姐的案件，他們有請人吃飯，花費多少，便條紙上面
    有紀錄。（辯護人問：除了便條紙花費之外，有無提到何內
    容？）內容我不記得，好像說我們人情世故都不了解。....
    （辯護人問：有無提到那些花費的用途、金額？）沒有，金
    額大約是幾萬元，吃飯、喝酒。....（辯護人問：後來與甲○○在員林某餐廳碰面，約會是何人提議的？）是我姐姐。
    （辯護人問：為什麼要約碰面？）我們想當面答謝他，並問
    清楚便條紙上的內容如何處理。（辯護人問：所以在員林餐
    廳碰面之前，你們並不確定要付這些錢？）沒有確定。（辯
    護人問：當天晚上在員林某餐廳碰面，有無約定要交付多少
    錢？）沒有。..... （辯護人問：當天晚上有無跟甲○○討
    論到便條紙上的事情？）有的。請教甲○○那個便條紙上的
    事情，禮數要準備多少。（辯護人問：『禮數』是何意思？
    ）應該是屬於包紅包。... （辯護人問：紅包的部分甲○○
    如何回答？）他說公務人員收賄會加重刑罰。... （檢察官
    問：你在大潤發席間，有講什麼話？）閒聊，聽一聽，沒講
    什麼。（檢察官問：乙○○當時是不是有把吃飯錢、紅包錢
    講給你講給你姐姐聽？）我有聽到吃飯錢，但不是紅包，是
    『禮數』。.... （檢察官問：戊○○聽到有吃飯錢、禮數
    作何反應？）有點驚訝。（檢察官問：戊○○對這個事情有
    說什麼？）沒有。... （檢察官問：乙○○看你姐姐沒有反
    應，他怎麼樣？）指責我們對社會事、人情世故都不懂。
    .... （檢察官問：在農莊餐廳你剛說甲○○有跟你講說那
    個錢是開玩笑的？）是的。（檢察官問：怎麼會談到錢的問
    題？）我有問甲○○禮數如何處理。... （檢察官問：為何
    要問？）我們請人家幫忙，事後有問朋友，朋友告訴我這是
    人情世故，所以我們才問。... （檢察官問：那是他跟乙○○開玩笑的這句話如何來？）台語發音：哭腰，我是跟乙○○開玩笑的。（檢察官問：接下來你有問乙○○？）沒有。
    ... 」等語，與丁○○先前於檢察官偵訊中供述大致相符，
    可知：乙○○確實有要求戊○○支出喝花酒6萬6000元花費
    及6萬6000元紅包，而戊○○當時猶豫是否要支付，等晚上
    見到甲○○問清楚，甲○○臨時改說收紅包是開玩笑，推說
    吃飯喝酒費用自行負擔，不必由戊○○支出，藉此給自己尋
    找下台階。
  (五)被告二人確實有犯意聯絡：
  1.乙○○95年11月7日檢察官偵訊中結證（95他字1863號卷P.
    57）：「（為何會有6萬6千元這個事情？）甲○○有打電話
    給我，他說要我轉達給戊○○，要包一個紅包給『小邱』，
    他說他跟『小邱』出去吃飯，吃飯的錢約6萬多，紅包約6萬
    多，加起來是約13萬元，當時我聽了覺得奇怪，怎麼會這樣
    ，我的本意是要幫助朋友，我後來聽到這個也嚇一跳，後來
    我還是說會幫他轉達，後來我也有轉達給戊○○知道這件事
    。」等語，明確供述是受甲○○指示，轉告戊○○有關花費
    及紅包之事，而且吃飯喝酒費用，都是招待縣調查站人員所
    支出，紅包也是要支付給縣調查站人員。
  2.甲○○在95年11月7日檢察官偵訊時，結證稱（95他字1863
    號卷P.67）稱：「.. （為何加起來會是6萬6千元？）應該
    不止吧，那時候是乙○○問我，我就說有請朋友幫忙，有一
    個是九千元，另一個是五萬元，乙○○就講說，這一條他會
    跟戊○○說...。」等語。亦不否認與乙○○電話聯絡時，
    問過吃飯喝酒花費一事，並告知花了5、6萬元，但否認有告
    知招待對象是縣調查站人員或小邱，只說當時電話中說的是
    「朋友」而已。至於6萬6000元紅包一事，甲○○在偵查中
    結證稱：「（為何紅包6萬多元是怎麼回事？）... 在農莊
    那邊，乙○○有跟戊○○說，我為了這件事情花了5、6 萬
    元，乙○○說有一些朋友的禮要送一下..，當乙○○說要包
    五、六萬元時，戊○○當時表示怎麼要花這麼多錢... 」等
    語。雖然否認自己有索討紅包之意思，但亦不否認乙○○在
    農莊餐廳有索討紅包意思表示。
  3.被告乙○○尚在假釋中，由被告甲○○執行觀護，被告乙○○衡情不至於膽敢假冒甲○○之名義對外行騙。參照下列說
    明，本院認為被告乙○○審判中翻供（推說招待行賄調查站
    人員是自己猜想的）之說詞並不可採，故可認定被告二人基
    於犯意聯絡，推由乙○○向戊○○索討13萬2000元。
  (六)被告甲○○辯解無法採信：
    甲○○在本院審理中辯稱：我確實為了調查戊○○官司案件
   ，請「己○○」「（俊昌）丙○○」等人吃飯喝酒，花了5
    、6萬元，我只是告知乙○○，並沒有要求他向戊○○索討
    費用或要求紅包云云。然查；
  1.證人己○○於審理中到庭證稱：「（是否認識甲○○？）認
    識。（辯護人問：你與他關係為何？）是朋友。.. （辯護
    人問：有無業務往來？）沒有。（辯護人問：甲○○是否在
    95年8 月間委託你查詢土地貸款有關的事情？）有的。（辯
    護人問：當時除了委託查詢貸款，有無其他事情？）還有人
    民幣匯兌的問題。（辯護人問：你替他查證哪些？）人民幣
    的匯兌我們本國銀行尚未開辦，我不能答應他什麼，我只是
    幫他了解，當時人民幣兌現台幣的匯率。（辯護人問：去查
    詢過程，有作什麼樣的動作，有無花什麼錢？）我本身沒有
    。（辯護人問：甲○○有無委託你查詢的動作，請你吃飯？
    ）我有與甲○○吃飯。（辯護人問：是因為查詢人民幣匯率
    ？）是的。（辯護人問：當時他請你吃飯是在何處？）員林
    大同路大口日本料理。（辯護人問：花費多少？）我不清楚
    ，是甲○○買單的。（辯護人問：接著到何處？）我們當時
    有喝酒，提議到福興鄉海味鮮餐廳，該處有卡啦ＯＫ可以唱
    歌。（辯護人問：海味鮮餐廳的錢何人支付？）是甲○○，
    因為他先走，我要去櫃台買單時，櫃台告訴我已經買單。
    ... （辯護人問：在場之人有無彰化縣調查站人員？）沒有
    。（如何知道？）很肯定一點，在那邊會稍微介紹，身分特
    殊，如果有的話，我會有印象。... （審判長問：與甲○○
    常常一起吃飯？）偶而，約三月至半年一次。（審判長問：
    上一次是何時？）上一次可能就是這一次員林大口日本料理
    。... （審判長問：問人民幣匯率與台幣匯率就要這麼隆重
    的請吃飯、唱歌，需要這樣？）不需要這樣，不是針對這問
    題來談，我們平常就常常一起吃飯。（受命法官問：是否認
    識蔡勤毅？）不認識。（受命法官問：有無調查蔡勤毅的背
    景？）沒有。」等語。由以上證言可知：
  甲○○是與朋友己○○例行性吃飯活動中，順道問及提新台
    幣如何兌換人民幣而已，己○○並沒有為此特別花費查詢何
    事，只是表示要再瞭解一下而已，僅此而已。甲○○既然不
    是專為打聽戊○○案件而宴請己○○，只不過是遇到一位銀
    行界朋友順道問一下有無人民幣匯兌而已，按社會常理，任
    何人都不會要聯想到要求戊○○負擔此種聚餐費用。被告甲○○辯稱這是為戊○○官司問題所支出的花費，實在匪夷所
    思。
  戊○○自身所涉及之違反銀行法案件，檢察官於96年3月27
    日起訴（95偵字第8100號），本院已於96年8月2日判決（96
    訴字第578號），依照判決認定事實，戊○○都是依照蔡勤
    毅、黃吉明之指示匯款，匯率都是依照非凡電視台所報導新
    台幣、人民幣匯率計算，戊○○在該案件中全部認罪，表示
    對匯率知之甚詳，電視台每日均有報導匯率。何需被告甲○○招待友人飲酒吃飯才能詢問？被告甲○○辯解實難採信。
  司法人員也是社會成員之一，也會有各行各業的朋友，有時
    目前辦理某個棘手問題，身邊剛好遇到一個相同領域的朋友
    ，順道向朋友請益一下，是可能發生的。也許在95年8月間
    ，甲○○經戊○○詢問地下匯兌問題，而甲○○在例行朋友
    聚會中，遇到一位銀行界朋友，也就詢問一下地下匯兌的現
    狀，所以己○○的證詞可能是真實，但這種順便問一下的情
    形，也沒有得到實際幫助的答案，卻將日本料理及續攤卡拉
    OK的費用，帳單要掛在戊○○頭上，說是為了協助戊○○而
    支出，實在太過牽強。
  2.被告甲○○先後辯解不一，且破綻百出：
  甲○○於95年11月7日調查站偵訊（95他字第1863號卷P.58
    ）時辯稱：「..我曾委請台中市一名為『俊昌』的友人代為
    瞭解戊○○與蔡姓男子有關之地下匯兌詳情，『俊昌』向我
    表示為此事，他與友人去了台中市金錢豹酒店數次，共支出
    約5、6萬元，我就將上述情形告訴乙○○，... 俊昌的電話
    是0000000000或0000000000。... （.. 究竟找『俊昌』幫忙
    些什麼事情？）就是一些很簡單的事，因為『俊昌』常去台
    中市，看俊昌是不是能找一些從事地下匯兌的朋友，幫忙找
    一位與戊○○從事地下匯兌的蔡姓男子。...」云云，辯稱金
    錢豹酒店費用，是委託「俊昌」到台中市找蔡勤毅所支出。
  甲○○95年11月7日檢察官偵訊時結證（95他字1863號卷P.6
    7）：「（後來呢？）我有請另外一個朋友『俊昌』的，他
    常在台中進出，我就請他問一下台中的朋友，有沒有作地
    下匯兌，幫我找一個作地下匯兌姓『蔡』的朋友，...他說
    他去台中跟那些朋友喝酒，喝很多，他說有去金錢豹，花了
    四、五萬元，我就跟他講說，這一條算我的，不用你自己花
    錢。（有沒有找到姓蔡的？）沒有，俊昌說台中沒有姓蔡的
    在作地下匯兌，他有問我為什麼要找他。」云云，辯稱：委
    託「俊昌」到台中找蔡勤毅，但沒有找到，俊昌因此到金錢
    豹喝酒花了4、5萬元云云。
  甲○○之辯護人許錫津律師96年6月23日向本院具狀稱：證人
    「丙○○」曾受甲○○委託，辦理土地買賣仲介及查證案外
    人蔡勤毅背景因此到金錢豹酒店應酬花費，被告甲○○有支
    付「丙○○」5萬元等等。意即「俊昌」就是丙○○。
  96年9月19日被告甲○○於本院審理中以證人身分結證稱：
    「.. 雯雯【按：尤雯雯律師】說懷疑戊○○是否說實話，
    對共犯都一概不知，雯雯叫我去查查看，匯款的匯差叫我查
    一下，還有一個姓蔡的共犯。（辯護人問：這二次你請朋友
    幫忙，有無任何花費？）第一次我是原本就與朋友約好，討
    論貸款的問題，我問己○○匯差的問題，這次本來就是我要
    請的，因為己○○之前也請過我，這次吃飯花費約5、6千元
    ，他們去續攤，我將壹萬元寄放在櫃檯，我就先走，總共花
    費壹萬陸仟元。第二次，是要查蔡勤毅，有朋友在台中東山
    要賣土地，我請『丙○○』去仲介，有錢可以賺，另外在台
    中、或是北斗地區有一蔡勤毅在做地下匯兌的，他們有去吃
    飯、喝酒，總共二攤，花費共5萬元，我已經湊整數給『丙○○』。... （受命法官問：就本案你託俊昌丙○○幫你問
    ，問到什麼？）他說姓蔡的是六合彩的組頭，就是蔡勤毅，
    我說他不是組頭，我請他們再找找看。（受命法官問：你認
    為蔡勤毅是組頭這句話，值得4、5萬元？）我覺得還好。」
    云云。甲○○辯稱：是委託「丙○○」去台中仲介時，順便
    問有沒有蔡勤毅此人在台中作地下匯兌，然「丙○○」到酒
    店喝酒吃飯，只問到有一個蔡勤毅是地下組頭，不知道是否
    有地下匯兌工作，5萬元現金已經支付丙○○。
  96年10月16日最後審理期日，甲○○之辯護人許錫津律師預
    先準備辯護狀並當庭提出，內容稱：「被告甲○○因曾受
    戊○○辯護人尤雯雯律師委託，查詢該案件同案被告蔡姓男
    子背景，及人民幣地下匯兌作業流程、匯率計算等，在查詢
    過程中有委請.. 綽號『俊昌』之丙○○等人幫忙，曾因而支
    付應酬費用約6萬元... 」等等，明確指稱俊昌就是丙○○
    。
  據上小結，甲○○在偵查過程中，均辯稱是委託「俊昌」到
    台中金錢豹喝酒時，詢問有無蔡勤毅下落云云。而甲○○在
    本院準備程序中，即改稱：「俊昌」就是丙○○，是委託丙○○到台中到金錢豹喝酒時，順便詢問，因此支付5萬元現
    金給丙○○。雖然丙○○在本院審理時二度傳喚不到，但丙○○因犯另案施用毒品罪，96年9月19日入監執行（有臺灣
    高等法院被告全國前案紀錄表可證），本院發現時丙○○在
    監時，即於96年10月16日最後審理期日提訊到庭。丙○○到
    庭卻證稱：「（辯護人問：是否記得去年甲○○委託你去查
    事情？）有聽過朋友有說過這件事情。（辯護人問：甲○○
    並不是直接委託你？）是的。（辯護人問：你是聽哪一位朋
    友說？）我一位鹿港的朋友，是楊俊原〈語音，我不知到他
    的真實姓名〉。（辯護人問：有無綽號？）友人叫他『燕子
    』、『燕子昌』。（辯護人問：聽他講是在何種場合？）時
    間已久，我有印象他有說甲○○委託他說要去台中辦土地的
    事情，土地分割仲介的事情。（辯護人問：你有無與『燕子
    昌』去金錢豹喝酒？）我沒有去過，但是這是『燕子昌』講
    的，他說甲○○麻煩他去台中處理土地的事情。（辯護人問
    ：『燕子昌』講的事情，你去向甲○○領過任何費用？）沒
    有。（受命法官問：你是93年8月24日假釋出獄？）是的。
    （受命法官問：假釋監護人是何人？）是甲○○的太太。（
    受命法官問：如何知道她是甲○○的太太？）我的觀護人有
    到我家裡參訪，當天甲○○也有去我家，我才知道甲○○跟
    我的觀護人是夫妻。（受命法官問：在此之前是否認識甲○○？）不認識。（受命法官問：你說你們是普通朋友，交情
    如何？）我們受觀護人監督，對他們較尊敬，平常很少在一
    起，有時在路上遇到，會打招呼，但平常很少遇到，是因為
    『燕子昌』來員林找我，談到甲○○，我才知道甲○○有委
    託『燕子昌』的事情。」等等，證人丙○○的證詞明顯不利
    於被告甲○○：
  A.甲○○審理中辯稱：「俊昌」就是丙○○。但丙○○卻說「
    俊昌」另有其人。
  B.甲○○審理中辯稱：是委託丙○○到台中辦事時，順便問蔡
    勤毅下落，並已支付5萬元現金給丙○○。但丙○○卻說：自
    己從未受甲○○委託，也沒有到金錢豹喝酒，更沒有收到甲○○的5萬元現金。
  C.丙○○證稱；只知道甲○○有委託「燕子昌」去辦土地仲介
    事情，但不知道有包括問地下組頭或地下匯兌的事情。與甲○○辯解內容也相去甚遠。
  D.參照蔡勤毅所犯銀行法案件起訴書（95偵字8100號）及判決
    書（96訴字578號），蔡勤毅家住彰化縣田中鎮，平日在上海
    地區活動，其匯兌方式由蔡勤毅在上海收受人民幣後，通知
    在彰化縣北斗鎮的戊○○匯出新台幣給指定客戶。蔡勤毅的
    生活背景、犯罪手法、活動範圍，與台中市素無相關，也沒
    有必要到台中金錢豹酒店去打聽此人消息。被告甲○○、乙○○竟振振有詞地說金錢豹喝花酒的的費用是為協助戊○○
    而花費，所言不實，難以採信。
  E.丙○○是假釋出監受刑人，曾由甲○○的太太執行保護管束
    。甲○○能找到丙○○為其作證，實在令人相當懷疑，本院
    上次96年9月19日審理期日中，甲○○還信誓旦旦肯定：俊
    昌就是丙○○，自己委託丙○○去查詢，並已支付現金5萬
    元。但丙○○恰巧於96年9月19日同日入監，因新收入監有
    嚴格限制面會之規定，執行至96年10月16日庭訊，約一個月
    時間對外失去聯絡，竟證述出完全不吻合的內容！只能說冥
    冥中自有巧妙安排，96年9月19日甲○○一口咬定推給丙○○後，丙○○卻在同日入監，阻斷了勾串證人之可能性，才
    讓謊言不攻自破。
  (七)被告乙○○審理中翻供，亦僅迴護被告甲○○而已：
  1.被告乙○○於本院審理中以證人身分結證稱：「（辯護人問
    ：你確定是你打電話給甲○○，或是甲○○打給你？）是我
    打給甲○○的。（辯護人問：電話中，甲○○如何回答？）
    他告訴我，他有託一些朋友出去吃飯，有打聽到一些消息，
    還說他花了不少錢。（辯護人問：甲○○有無說跟哪些朋友
    吃飯？）沒有具體說是哪些朋友。... （辯護人問：為何你
    在調查站及檢察官復訊時，你說甲○○說這些花費是請小邱
    的花費？）我一直以為是這樣，我在調查站的時候也是說沒
    有，調查員就跟我說，戊○○都說了，我想甲○○有打二通
    電話給小邱，所以我自己認為請吃飯就是請調查站的小邱吃
    飯，所以我才會這樣供述。（辯護人問：電話中甲○○有無
    告訴妳吃飯、唱歌花費多少？）如果我記憶沒有錯應該是6
    萬6千元。（辯護人問：他有無花何費項目及各項金額說出
    來？）金錢豹、海產店等三、四家，總共六萬多元。... （
    辯護人問：後來你把他記在便條紙上？）是的。因為他剛講
    說他花費這麼多，我問他你花什麼，怎麼花這麼多，我問他
    ，這些怎麼辦，他說他要花，我說這麼多你怎麼花，為何問
    一個人你就花這麼多，我覺得不可思議，【後來我告訴他，
    不然這個我來花，他也說不可以，但我說人是我介紹給你的
    ，談到最後也沒有結果，我最後告訴甲○○，我跟戊○○說
    ，說這件事總要讓戊○○知道，不論是你花或是我花，因為
    我怕忘記，所以我才記在便條紙上。】.... （辯護人問：
    電話中有無提到要包紅包的事情？）有，但是不是紅包，我
    是說要包個禮。【（辯護人問：請將你當時提的過程，整句
    話講出來？）我問他，老師這條錢如果你花，我會不好意思
    ，你那邊我包個禮給妳好不好。】（辯護人問：「你那邊」
    這三個字是指哪些人？）甲○○跟他的朋友。（辯護人問：
    朋友具體的人是何人，是否知道？）我不知道，他與何人吃
    飯，作何事情，我也不知道。（辯護人問：甲○○聽到你說
    要包禮這件事，甲○○如何講？）他告訴我，我們薪水每月
    6、7萬元，要包什麼，如果要包，包大包一點。（辯護人問
    ：你當時聽到這句話，你的反應，你覺得這句話是何意思？
    ）因為在電話中，平常老師講話似真似假，我也以為他的意
    思是要叫我包大包一點。.... （辯護人問：除了當天電話
    中之外，你與甲○○二人，在其他的任何時間、地點，有無
    再提過包禮的部分？）應該那天晚上還有再提到一次。就是
    到農莊餐廳等戊○○的當天。（辯護人問：農莊餐廳如何對
    甲○○講？）當天我告訴老師，我將你花費的錢，告訴戊○○，我還打算包個禮數給你。（辯護人問：甲○○如何回答
    ？）他罵我，你在做什麼，包紅包是我與你開玩笑的，你還
    真的告訴戊○○。（辯護人問：紅包6萬6千元的金額，到底
    是何人決定的？）是我。」等情，由以上說詞配合其他情狀
    可知：
  被告乙○○說：在電話中與甲○○搶著要支付6萬6000元應
    酬費用，但最後甲○○堅持要自己付，所以乙○○想出變通
    方法，要包6萬6000元紅包答謝甲○○，並說要轉告戊○○
    。若果真如此，乙○○只要跟戊○○討6萬6000元紅包即可
    ，為何又向戊○○索討6萬6000元應酬費用？豈非變成索討
    雙倍的費用？顯然先後矛盾露出破綻。
  關於紅包一事，乙○○說是甲○○親自表示「如果要包，包
    大包一點」，被告甲○○自己在審理中亦結證稱「（檢察官
    問：之前在與乙○○講到紅包的事情，有無談到紅包的數額
    ？）沒有。（檢察官問：妳有曾經跟乙○○講過，紅包要包
    多少錢？）沒有，我只是對她說，薪水6、7萬元，要包的話
    ，就包大包一點。」等語，被告二人審理中都說紅包是一項
    誤會云云。然甲○○身為司法人員，本應潔身自愛，若受觀
    護者提議要送紅包，觀護人竟然不加拒絕，還說要送大包一
    點？此事亦難以相信。
  乙○○在本院訊問事實程序中仍辯稱：「..13 萬2千元的部
    分，本來的6萬6千元是甲○○要花的，我是給戊○○看而已，
    至於紅包6萬6千元，紅包是我建議的，戊○○問我怎麼會包
    這麼多，我說能不能收還不知道... 本案純粹是幫助戊○○
    ，絕對沒有詐欺之意圖，我入獄中戊○○對我弟弟很好..
    戊○○幫我弟弟很多的忙，我是以感恩的心情去幫助她...
    」云云（96年10月16日審理筆錄第33、37 、38頁），如果
    乙○○是真心報答戊○○，即使有何應酬花費，都應該自行
    吸收，而不應該向戊○○索討金額或索討人情。乙○○一方
    面口口聲聲要答謝戊○○，另一方面卻向戊○○索討6萬6千
    元應酬費用及6萬6千元紅包之鉅額款項，將戊○○當成大肥
    羊宰割，所辯亦難取信於人。
  (八)辯護人為被告甲○○提出之辯護意旨雖以：本件是乙○○
    打電話給甲○○，且甲○○從未說過吃飯喝酒對象是「小邱
    」，也從未推由被告乙○○向戊○○索討費用。是乙○○自
    己猜測對象是小邱，才在調查站為錯誤陳述。尤雯雯律師
    確實有委託被告甲○○調查蔡勤毅背景，及地下匯兌流程匯
    率等，被告甲○○因而委請己○○、「俊昌」、丙○○等人
    幫忙，因而支出應酬費用約6萬元。乙○○自作主張向戊○○轉告甲○○花費一事，花費6萬6000元及包紅包6萬6000
    元，均是乙○○自行決定，與被告甲○○無關。甲○○明
    確向戊○○、丁○○表示不可送紅包，且花費自己負擔，並
    非如起訴書所說「心生顧忌，改稱自行負擔云云」。戊○○赴農莊餐廳約會之前並非在湊錢，0000000000通話內容譯
    文亦無證據能力。乙○○並未施用詐術，在大潤發與戊○○見面時，只是表示應該包6萬6000元作為謝禮，並未提及
    該謝禮作何用途，更未表示是擺平官司之用或指明要送調查
    站人員之用。本案純係甲○○不當玩笑話，致乙○○誤會
    ，甲○○在同時間剛好與朋友己○○、「俊昌」辦理土地仲
    介銀行貸款事宜，順道問及戊○○案件，所以費用願自行承
    擔，乙○○問及是否有支出任何費用，甲○○隨口提及日本
    料理、金錢豹酒店花費，未料乙○○逕向戊○○告知此事，
    戊○○一時誤會所致。然查：
    乙○○向戊○○出示紙條及索討紅包時，所說招待對象，
    或許說得有些曖昧不明，證人戊○○在偵查中證述要送禮的
    「對方」是「縣調查站人員」，丁○○的理解是要送「地檢
    署的朋友」。乙○○於調查站訊問及檢察官複訊時，均供稱
    當時向戊○○說要送給縣調查站人員小邱等。而且由戊○○
    質問乙○○有沒去金錢豹一事，就可窺知戊○○當時理解中
    喝花酒所招待的對象，就是縣調查站人員（包括小邱），戊○○當然關心錢是否花在刀口上，是否確實收買了縣調查站
    人員？如果乙○○當初告知金錢豹喝酒的人是「俊昌」「丙○○」等無關緊要的人，戊○○大可直接拒絕支付，又何必
    求證乙○○有沒有去！所以乙○○在大潤發索討紅包時，所
    稱對象應該是送甲○○及部分轉送縣調查站人員之意。尤
    雯雯律師如果委託甲○○查詢有關蔡勤毅的下落，則相關費
    用應由向尤雯雯律師索討，不應該向戊○○索討，何況己○○並沒提供什麼實質幫助，而所辯委託「俊昌」或丙○○情
    節，漏洞百出，顯然都是臨訟編纂出來的情節，無法採信。
    乙○○尚有假釋殘刑8年9月7日，尚須受甲○○執行假釋
    保護管束，若非得到甲○○授意，不至於敢假冒甲○○名義
    對外行騙，若推說是乙○○自作主張，與實情不符。甲○○與乙○○既然已著手施行詐術，而最終結果戊○○並未支
    付13萬2000元，由客觀情狀判斷，犯罪未遂之原因，是大庭
    廣眾下，眾人追問壓力所致，甲○○亦非幡然悔悟的中止犯
    情形。戊○○雖然證稱在赴農莊餐廳之前，自己在積極籌
    錢等語，辯護人爭辯戊○○並無籌錢事實，雖然爭執不下，
    但此一爭點無關緊要。由戊○○積極要求與甲○○見面釐清
    13萬2000元用途，安排農莊餐廳見面一事，即可知戊○○在
    大潤發時至少是半信半疑，才有後續舉動。固然半信半疑的
    主觀狀態，未到達「陷於錯誤」之程度，但「陷於錯誤」是
    施行詐術之結果，並非犯罪著手之認定標準。乙○○在大
    潤發時，謊稱甲○○招待相關司法人員花費6萬6千元，即是
    施行詐術。本案並非誤會造成，甲○○身為司法人員，擔
    任觀護人多年，若受保護管束假釋受刑人提議要送紅包，甲○○會開玩笑地說同意接受，實為難以想像之事。而且乙○○口口聲聲說要答謝戊○○照顧之恩情，在大潤發時索討紅
    包，見戊○○幾分猶豫，竟嚴厲斥責戊○○、丁○○不懂社
    會禮數，如此認真態度，並非誤會造成。況且甲○○辯稱「
    俊昌」丙○○金錢豹酒店消費一事，已證明是謊言，何來誤
    會！
  (九)辯護人為被告乙○○之辯護意旨略以：乙○○並無施行詐
    術，檢察官依據戊○○於調查站供述筆錄，認定被告乙○○
    行騙，然證人丁○○及庚○○之證詞，均未指稱6萬6000 元
    花費是支付調查站人員，戊○○於鈞院審理中，亦未提及紅
    包是要送給誰，全卷中亦無何時應該支付紅包之陳述，實與
    一般詐欺情事相違。戊○○並未積極籌錢，可知並未陷於
    錯誤云云。然查：
    丁○○於檢察官偵訊時，已供稱當時認知紅包是要送給地
    檢署的朋友，但不知是否由地檢署朋友轉送。丁○○於本院
    審理時，亦供稱紅包是要送給「對方」，但對於「對方」是
    誰，卻欲言又止。由丁○○與戊○○證詞，足以確定乙○○
    所說紅包要送的對象，就是交由甲○○並部分轉送縣調查站
    人員，但確無實際行賄計畫，此即為「詐術」無誤。至於
    紅包並未送出，戊○○是否已積極籌錢一事，只與犯罪既遂
    與否有關，但不妨礙被告已著手施行詐術之認定。
  (十)至於辯護人爭辯之95年8月23日戊○○0000000000與乙○○
    0000000000號電話錄音之證據能力，因本院不採該通譯文作
    為證據方法，無須贅述其證據能力。
  (十一)綜上所述，本案事證明確，被告犯行已可認定。
二、論罪科刑之理由：
  (一)核被告二人所為，均係犯刑法第339條第3項、第1項之「詐欺
    未遂罪」。被告二人間，互有犯意聯絡及行為分擔，均為共
    同正犯。又被告犯行僅屬未遂，應依刑法第25條第2項規定減
    輕其刑。
  (二)被告甲○○並非執行保護管束被害人戊○○，二人純粹是因
    友人介紹認識。在行騙過程中，甲○○亦未利用觀護人職務
    上機會、方法，只不過是誇示其與調查站人員很熟而已，因
    此尚無刑法第134條公務員利用職務加重規定之適用，應予
    敘明。
  (三)爰審酌：被告二人不以正途取利，竟乘被害人戊○○身陷官
    司，徬徨無助之際，向其謊稱與縣調查站之關係密切，已支
    出相關喝花酒招待費用，謊稱紅包要行賄相關司法人員，此
    種詐騙金錢手段，對被害人財產危害甚鉅，甚且嚴重損及司
    法聲譽，使民眾對司法之公正不復信賴，為牟一己私利，蠹
    食國基，犯罪手段卑劣，且犯後飾詞狡辯，態度不佳等一切
    情狀，均各量處有期徒刑一年。
  (四)按中華民國96年罪犯減刑條例已於96年7月16日施行，又本
    件犯罪係在96年4月24日以前，且宣告刑並無排除於中華民
    國96 年罪犯減刑條例第3條所示之不適用情形，故應依該條
    例第7條第2項，就原本宣告刑諭知其減得之刑，並依同條例
    第9條諭知易科罰金之折算標準。
三、適用法條：
  (一)依刑事訴訟法第299條第1項前段。
  (二)刑法第339條第1項、同條第3項、第25條第2項、第28條、第
    41條第1項前段。
  (三)刑法施行法第1條之1。
  (四)中華民國96年罪犯減刑條例第2條第1項第3款、第7條、第9
    條。
本案經檢察官莊佳瑋到庭執行職務。
中　　華　　民　　國　　96　　年　　10 　月　　30 　　 日
                  刑事第三庭    審判長法官  姚銘鴻
                                法      官  吳俊螢
                                法      官  葉明松
以上正本證明與原本無異。
如不服本判決，應於判決送達後10日內，向本院提出上訴書狀，
上訴書狀應「敘述具體上訴理由」，並按他造當事人之人數附繕
本。「切勿逕送上級法院」。
告訴人或被害人對於判決如有不服具備理由請求檢察官上訴者，
其上訴期間之計算係以檢察官收受判決正本之日期為準。
中　　華　　民　　國　　96　　年　　10 　月　　30  　　日
                                書  記  官  于淑真
附錄本案論罪科刑法條：
中華民國刑法第339條
（普通詐欺罪）
意圖為自己或第三人不法之所有，以詐術使人將本人或第三人之
物交付者，處5年以下有期徒刑、拘役或科或併科1千元以下罰金
。
以前項方法得財產上不法之利益或使第三人得之者，亦同。
前二項之未遂犯罰之。
